---
title: "Estudo do Rítimo Circadiano"
author: "Ana Maria F Costa"
format: 
  html:
    code-fold: true
    code-summary: "Clique aqui para ver o código"
editor: visual
execute:
  cache: true
---

## Introdução

O banco de dados foi tirado do site da PhysioNet, seque link: <https://physionet.org/content/mmash/1.0.0/> . É um site inteiro com banco de dados de "sinais fisolígicos complexos", como é dito no site. É mantido pelos: Laboratório de Fisiologia Computacional do MIT, apoiado pelo Instituto Nacional de Imagens Biomédicas e Bioengenharia (NIBIB), e pelo, Instituto Nacional do Coração, Pulmão e Sangue (NHLBI).

O dataset é o do "Monitoramento multinível da atividade e do sono em pessoas saudáveis", só com 22 homens.

A análise é feita pelo ActiGraph wGT3X-BT. Um **actigraph** é um dispositivo vestível que mede: movimento corporal, atividade física, padrões de sono e repouso. Eles detectam o movimento, a intensidade, a postura e a direção. Na prática é tipo um smartwatch científico.

### Primeira análise:

- movimento corporal

- atividade física

- padrões de sono

- repouso

#### As variáveis medem:

- Axis1/2/3 - aceleração nos eixos

- Steps - passos

- HR - frequência cardíaca

- Inclinometer - posição corporal

- Vector Magnitude - intensidade total do movimento

- Os dados são de 23h 35min, o tempo é medido em segundos.

**OBS:** O experimento abrangeu um período total de 23h 35min de acompanhamento contínuo (das 10:10 AM do Dia 1 às 09:45 AM do Dia 2). Contudo, devido a eventuais desconexões inerentes a sensores de monitoramento de frequência cardíaca, foram contabilizados 67.936 segundos efetivos de registro (aproximadamente 18,8 horas de dados ativos).

Primeiro vamos analisar a frequência cardíaca que está na coluna HR. Junto com ela a coluna Gender (Gênero) e Age (idade) do user_info.csv, para calcular o HR máx.

```{r}
# Importando os dados:

# 1. Criando os caminhos dos arquivos de forma limpa
caminhos_actigraph <- paste0("/home/delfos/Documentos/UEPB_2026jun28/PEDRO_MONTEIRO/TIME_SERIES_ANALYSIS/TIME_SERIES_PROJECTS/RITMO_CIRCADIANO/DATA/DB/DataPaper/user_", 1:22, "/Actigraph.csv")

caminhos_info <- paste0("/home/delfos/Documentos/UEPB_2026jun28/PEDRO_MONTEIRO/TIME_SERIES_ANALYSIS/TIME_SERIES_PROJECTS/RITMO_CIRCADIANO/DATA/DB/DataPaper/user_", 1:22, "/user_info.csv")

#Carregando as listas SEM usar o laço FOR (Muito mais seguro)
listaHeartRate <- lapply(caminhos_actigraph, read.csv)
listaInfoUsers <- lapply(caminhos_info, read.csv)

```

```{r}
# Verificando os dados do Actigraph.csv

View(listaHeartRate[[1]])
str(listaHeartRate[[1]])  #Por aqui sei a quant de observações e variáveis e o tipo.
names(listaHeartRate[[1]])
#Nomes das colunas.
#Por aqui sei que os dados estão em dias/horas até segundos.
```

```{r}
#| results: "hide"
#| 
# Verificando os dados do user_info.csv

View(listaInfoUsers[[1]])
str(listaInfoUsers[[1]])  #Por aqui sei a quant de observações e variáveis e o tipo.
names(listaInfoUsers[[1]])
#Nomes das colunas.
#Por aqui sei que os dados estão em dias/horas até segundos.
```

```{r}
#| results: "hide"
#| 
# Análise Exploratória do Actigraph.csv

# Conta quantos valores "NA" existem no seu arquivo
sum(is.na(listaHeartRate[[1]]))
# Estatística Descritiva
lapply(listaHeartRate,summary)
# Só col HR
lapply(listaHeartRate,function(x) summary(x$HR))
```

```{r}
# Análise Exploratória do user_info.csv

# Conta quantos valores "NA" existem no seu arquivo
sum(is.na(listaInfoUsers[[1]]))

# Forçando o R a pegar APENAS a primeira linha de cada user_info 
# (Isso mata qualquer linha em branco extra que esteja gerando os NAs no rbind)
listaInfoUsers_limpa <- lapply(listaInfoUsers, function(df) df[1, , drop = FALSE])

# Empilhando rows
descritiva_info_users<-do.call(rbind,listaInfoUsers_limpa)
#do.call
#rbind = row binb = juntar linhas

summary(descritiva_info_users)

#Quem tem Age=0 ?
descritiva_info_users[descritiva_info_users$Age==0,]
#User18

# Substituindo o 0 por 27 (mediana)
descritiva_info_users$Age[descritiva_info_users$Age == 0] <- 27

descritiva_info_users

summary(descritiva_info_users)
# Age min = 20 OK
```

No User 18 a coluna idade está 0. Coloquei a mediana das idades (27 anos), pois precisarei calcular o HR_máx, o cálculo é dado pela idade.

Olhando para as estatísticas descritivas do HR (Heart Rate = Frequência cardíaca) há alguns erros de amplitude.

- Mínimos absurdos: O *User 3*, *User 5*, *User 9* e o *User 19* apresentam mín de 3 bpm. O *User 10* tem mínimo de 8 bpm. O *User 2* tem mínimo de 10 bpm.

  OBS: Nosso coração tem de 60 à 100 bpm em repouso, sendo um adulto saudável médio. E de 40 à 60 bpm em atletas ou pessoas com bom condicionamento físico. O coração é mais eficiente, ele bombeia mais sangue por batimento. **Valores de alerta:** Abaixo de 50 bpm em não-atletas (Bradicardia) ou acima de 100 bpm constantemente (Taquicardia) merecem investigação médica.

- Máximos absurdos:

  Terei que calcular com a idade a frequência máx para cortar os outliers. Para cada indivíduo haverá um HR máx diferente.

  Estão divididos em:

  - Repouso
  - Zona 1 (Leve)
  - Zona 2 (Moderada)
  - Zona 3 (Aeróbica)
  - Zona 4 (Limiar)
  - Zona 5 (Máxima)

```{r}
  # Calculando O HR máx de cada users.
  # Zona(repouso/exercícios)
  listaHeartRate_comZonas<-lapply(1:22,function(i){
    # Extrai o df só do user i do momento.
    dfActigraph<-listaHeartRate[[i]]
    # Extrai o df só do user i do momento.
    dfInfo<-listaInfoUsers[[i]]
    # [1] é pq tem só 1 line
    idadesUsers<-dfInfo$Age[1]
    # Calculando o HR máx teórico
    hrMaxTeorico<-208-(0.7*idadesUsers)
    # Criando as novas colunas no df HR
    dfActigraph$HR_Max<-hrMaxTeorico
    dfActigraph$Esforco_por_cento<-(dfActigraph$HR/hrMaxTeorico)*100
    # Classifica as zonas usando a função cut()
    dfActigraph$Zona_Treino <- cut(
      dfActigraph$Esforco_por_cento,
      breaks = c(-Inf, 50, 60, 70, 80, 90, Inf),
      labels = c("Repouso", "Zona 1 (Leve)", "Zona 2 (Moderada)",
                 "Zona 3 (Aeróbica)", "Zona 4 (Limiar)", "Zona 5 (Máxima)"),
      right = TRUE
    )
    # Colocando tudo no seu lugar de volta
    return(dfActigraph)
  })
  # Dando nomes as listas
    names(listaHeartRate_comZonas)<-paste0("User_",1:22)
```

```{r}
# Vizualizando
#View(listaHeartRate_comZonas)
#View(listaHeartRate_comZonas[[7]])
```

Foi criado mais três colunas:\
- HR_max (a frequência cardíaca máxima) - Esforco_por_cento (a porcentagem do HR, vizualiza melhor o quanto de esforço o indivíduo faz) - Zona_Treino\
- Repouso - Zona 1 (Leve) - Zona 2 (Moderada) - Zona 3 (Aeróbica) - Zona 4 (Limiar) - Zona 5 (Máxima)

```{r}
listaHeartRate_Filtrada<-lapply(listaHeartRate_comZonas,function(df){
  # Filtra o HR memor que 35 e maior que o HR_Max calculado
  df$HR[df$HR < 35 | df$HR > df$HR_Max] <- NA
  return(df)
})

# Resumo descritivo da coluna HR para cada um dos 22 usuários de uma vez só:
resumo_geral <- do.call(rbind, lapply(listaHeartRate_Filtrada, function(df) {
  summary(df$HR)
}))
rownames(resumo_geral) <- names(listaHeartRate_Filtrada)
# Exibe uma tabela limpa com Min, Max, Média de todos
print(resumo_geral)
```

A análise exploratória revelou artefatos de medição severos nos dados de frequência cardíaca bruta (com registros implausíveis variando de 3 a 8 bpm). Após a aplicação de um filtro fisiológico (limiar inferior de 35 bpm e superior baseado no $HR_{máx}$ teórico de cada indivíduo), observou-se uma perda de dados proeminente em usuários específicos, com destaque para o User_15 (1.450 dados omissos). Essa perda é atribuída a limitações práticas no acoplamento da cinta peitoral necessária para o registro de HR no dispositivo ActiGraph wGT3X-BT, causadas por deslocamento mecânico durante o sono ou perda temporária de condutividade elétrica na pele.

#### Corrigindo...

Como a quantidade de NAs perto do total de dados (67.936) é muito pequena (1.450 não chega a 2% do total do User 15), nós podemos imputar esses dados (preencher os vazios) usando uma técnica de séries temporais chamada LOCF (Last Observation Carried Forward), que basicamente repete o último valor válido até o sensor voltar a funcionar.

```{r}
# Corrigindo os NAs
listaHeartRate_LOCF <- lapply(listaHeartRate_Filtrada, function(df){

  hr <- df$HR

  # Preenche cada NA com o último valor válido
  for(i in 2:length(hr)){
    if(is.na(hr[i])){
      hr[i] <- hr[i-1]
    }
  }

  df$HR <- hr

  df
})
```

```{r}
# Conferindo
sapply(listaHeartRate_LOCF, function(df){
  sum(is.na(df$HR))
})
```


## Série Temporal

Pacote utilizado:

- Forecast: O pacote forecast (que significa "previsão", em inglês) é um dos pacotes mais famosos e robustos do R para análise e modelagem de séries temporais. Ele foi desenvolvido por Rob J. Hyndman, uma das maiores autoridades mundiais no assunto.

Em resumo, ele serve para duas grandes missões: entender o passado (analisar o comportamento da série) e prever o futuro (fazer projeções).

```{r}
# Instalando pacotes

#install.packages("forecast")
library(forecast)
```

```{r}
# 1. Extrai o dataframe da lista
df_hr <- listaHeartRate_Filtrada[[1]]

# 2. Prepara a linha do tempo contínua
data_base <- as.Date("2026-01-01")
string_data_hora <- paste(data_base + (df_hr$day - 1), df_hr$time)
tempo_completo <- as.POSIXct(string_data_hora, format = "%Y-%m-%d %H:%M:%S")

# 3. Define os marcadores de início e fim
inicio <- min(tempo_completo)
fim    <- max(tempo_completo)
marcas_eixo <- c(inicio, seq(inicio, fim, by = "1 hour"), fim)

# 4. Desenha o gráfico (plot.new é chamado AQUI!)
plot(x = tempo_completo,
     y = df_hr$HR,
     type = "l",
     col = "#2B5C8F", 
     lwd = 0.8,  
     las = 1,  
     bty = "l",  
     xaxt = "n", # Esconde o eixo X automático
     xlab = "Horário (HH:MM)",
     ylab = "Frequência Cardíaca (bpm)",
     main = "Série temporal da frequência cardíaca")

# 5. Adiciona o eixo X customizado (com início e fim)
axis.POSIXct(side = 1, 
             at = marcas_eixo, 
             format = "%H:%M", 
             las = 1)

# 6. Adiciona a grade logo em seguida (enquanto o gráfico está ativo)
grid(nx = NULL, ny = NULL, col = "gray85", lty = "dotted")
```


### Estatística Descritiva da Série Temporal  

O mínimo bpm registrado é de 53, que é compatível com um estado de repouso. A  máxima bpm foi de 177, que é compatível com práticas de exercício físico intenso. A mediana foi de 86 bpm, como ela é um valor que divide os dados no meio, podemos concluir que ela está monstando a tendência central do ciclo de batimentos cardíacos. Com a média de 84,72 bpm, um valor quase igual a mediana,observa-se que a distribuição da frequência cardíaca é aproximadamente simétrica, reforça mais ainda que a tendência do ciclo se cencontrar em torno de $(86+84.72)/2=85,36$.

Um jeito melhor de tiramos uma faixa central como sendo uma "*zona habitual de vigília*", o nosso modo acordado, é olhando para o IQR (Inter Quartile Range ou Intervalo Interquartil) pois representa os 50% centrais dos dados. Que vai de $Q_1$ = 70 bpm a $Q_3$ = 97 bpm.  Logo, a zona habitual de vigília oscila em 27 valores de batimentos.
Com isso podemos tirar conclusões que abaixo do $Q_1$ de 70bpm pode indicar um estado de repouso e atividades de baixa intensidade. E acima do $Q_3$ de 97bpm pode indicar atividades de maior demanda como: uma caminhada até a parada do ônibus, uma ansiedade, uma subida as escadas, uma xícara de café,etc.

É considerado um outlier (ou dado discrepante) de acordo com a regra clássica do Boxplot de Tukey, fences rules (regra das cercas), se:
$$\text{Limite Superior} = Q_3 + (1{,}5 \times \text{IQR})$$
Logo, valores acima de 137,5 bpm são considerados outliers. Abaixo há um saída com os outliers, pode parecer muitos valores, mas não são. Pois os dados estão em segundos e o coração vai acelerando devagar, não pula de um valor para outro.

##### Abaixo os códigos com os respectivos resultados:

```{r}
# Estatística Descritiva da Série Temporal
# Recria a série temporal a partir do seu dataframe original
serieHR <- ts(listaHeartRate_Filtrada[[1]]$HR, frequency = 1)

summary(serieHR)

# Desvio Padrão
sd(serieHR,na.rm=TRUE)  #Ignora os NAs e faz os cálculos!

# Intervalo Interquartil
iqr<-IQR(serieHR,na.rm=TRUE);iqr #Ignora os NAs e faz o cálculo!

q3<-quantile(serieHR,probs = 0.75,na.rm=TRUE);q3

# Outlier "fences rules"
limite_superior<-q3+1.5*iqr;limite_superior

# Todos os valores considerados outliers
boxplot.stats(serieHR)$out
```

```{r}
# Histograma
# Ajustando as margens e limites do eixo X
hist(serieHR, 
     main = "Distribuição da Frequência Cardíaca (serieHR)",
     xlab = "Frequência Cardíaca (bpm)",
     ylab = "Frequência Absoluta (Contagem)",
     col = "#4E79A7",           # Azul moderno
     border = "white",          # Bordas brancas limpas
     las = 1)                  # Rótulos do eixo Y na horizontal
```

O histograma mostra concentração de observações entre aproximadamente 70 e 100 bpm, com cauda estendida para valores elevados de frequência cardíaca, refletindo episódios esporádicos de maior intensidade física.

```{r}
# BoxPlot
boxplot(serieHR,
        main = "Boxplot da Frequência Cardíaca",
        ylab = "Frequência Cardíaca (bpm)",
        col = "#81A1C1",           # Azul pastel moderno
        border = "#2E3440",        # Bordas escuras bem definidas
        outcol = "#BF616A",        # Outliers em vermelho/destaque
        outpch = 19,               # Pontos preenchidos nos outliers
        outcex = 0.8,              # Tamanho dos outliers
        las = 1,                   # Números na horizontal no eixo Y
        pars = list(boxwex = 0.4)) # Torna a caixa mais fina e elegante
```

O boxplot confirma a presença de diversos valores acima do limite superior de Tukey. Entretanto, esses valores são compatíveis com a dinâmica fisiológica da frequência cardíaca ao longo do dia e, portanto, não foram considerados erros experimentais.

#### Síntese da Análise Descritiva  

A análise descritiva permitiu compreender o comportamento geral da frequência cardíaca ao longo do período observado. Entretanto, por se tratar de uma variável registrada sequencialmente no tempo, medidas descritivas isoladas não são suficientes para caracterizar completamente sua dinâmica. Assim, na próxima etapa será investigada a estrutura temporal da série, avaliando-se a presença de tendência, sazonalidade e dependência temporal, etapas fundamentais para a construção de modelos de previsão.

### A Série possui Tendência?  

*Existe uma tendência crescente ou decrescente ao longo do tempo?*

```{r}
# Criando os objetos
tempo <- 1:length(serieHR)
modelo <- lm(serieHR ~ tempo)

# Ajuste de margem para o eixo Y não cortar
par(mar = c(5, 5, 4, 2) + 0.1)

# Plotando
plot(serieHR,
     type = "l",
     main = "Tendência Linear da Frequência Cardíaca",
     xlab = "Tempo (segundos)",
     ylab = "Frequência Cardíaca (bpm)",
     col = "#2B5C8F",  #Azul suave para os dados.
     lwd = 0.8,
     las = 1,  #Números na horizontal.
     bty = "l")  #Layout sem caixa fechada.

# Adiciona a grade no fundo
grid(nx = NULL, ny = NULL, col = "gray85", lty = "dotted")

# Adiciona a linha de tendência linear
abline(modelo,
       col = "#E15759",  #Vermelho moderno/coral
       lwd = 2.5,
       lty = 1)  #Linha contínua (ou use lty = 2 para tracejado)

# Legenda discreta no topo
legend("topright", 
       legend = c("Série HR", "Tendência Linear"),
       col = c("#2B5C8F", "#E15759"), 
       lwd = c(1, 2.5), 
       bty = "n")            # Sem borda na legenda
```

Mesmo observando uma oscilação grande na frequência cardiaca, a linha de tendência se encontra na horizontal mostrando uma leve inclinação, uma tendência suave na frequência cardíaca. No gráfico de 1 usuário ela sai sem tendência, com todos os 22 usuários ela já sai com uma leve tendência decrescente. Como o registro começa de 10 h 10 min e 22 seg, pode ser que essa tendência decrescente se dá ao fato de estar se aproximando da noite e do sono. Para analisar melhor vamos procurar por sazonalidades.

### Existe Sazonalidade?  

*A frequência cardíaca apresenta um padrão que se repete ao longo do tempo?*

*Há uma tendência decrescente se aproximando da hora de dormir? E há uma tendência crescente ao acordar? Em que momento inverte?*

A sazonalidade ocorre quando um padrão se repete em intervalos regulares de tempo. O ritmo circadiano é o "relógio interno" do organismo que regula as funções biológicas em ciclos de aproximadamente 24 horas. Ele faz com que a frequência cardíaca não oscile de forma totalmente aleatória: espera-se um padrão sazonal claro, com batimentos mais elevados nos horários de atividade diurna (vigília) e um declínio acentuado durante a noite (sono).

```{r}
# 1. Converte o tempo para horas decorridas
tempo_horas <- (1:length(serieHR)) / 3600

# 2. Calcula a Média Móvel de 5 minutos (300 segundos) para suavizar a sazonalidade
media_movel_5min <- stats::filter(serieHR, rep(1/300, 300), sides = 2)

# 3. Ajusta o modelo de tendência em HORAS (para desenhar a abline corretamente)
modelo_horas <- lm(serieHR ~ tempo_horas)

# 4. Gráfico de Sazonalidade / Ritmo Circadiano
plot(tempo_horas, serieHR,
     type = "l",
     col = "gray75", # Série bruta em cinza claro ao fundo para não poluir
     xlab = "Tempo Decorrido (Horas a partir das 10:10)",
     ylab = "Frequência Cardíaca (bpm)",
     main = "Sazonalidade Intra-diária e Ritmo Circadiano",
     las = 1,
     bty = "l",
     xaxt = "n")

# Adiciona a Média Móvel em destaque (Azul) para ver a curva do sono/vigília
lines(tempo_horas, media_movel_5min, col = "#2B5C8F", lwd = 2.5)

# Adiciona a linha de tendência linear ajustada para horas (Vermelho)
abline(modelo_horas, col = "#E15759", lwd = 2, lty = 2)

# Eixo X customizado de 2 em 2 horas
axis(side = 1, at = seq(0, max(tempo_horas), by = 2))

# Grade discreta
grid(nx = NULL, ny = NULL, col = "gray85", lty = "dotted")

# Legenda explicativa
legend("topright", 
       legend = c("Série Bruta (Segundos)", "Média Móvel (5 min)", "Tendência Linear"),
       col = c("gray75", "#2B5C8F", "#E15759"),
       lwd = c(1, 2.5, 2),
       lty = c(1, 1, 2),
       bty = "n")
```


A média móvel é uma das ferramentas mais clássicas e essenciais na análise de séries temporais. Para simplificar, a principal função dela é reduzir o "ruído" (as flutuações diárias ou aleatórias) para que você consiga enxergar a real tendência dos dados. Durante o dia teremos picos de estresse, xícaras de café, subir escadas, etc. Tudo isso pode causar ruídos. 

A linha azul representa a média móvel de 5 minutos. Ela filtra esses picos rápidos e mostra o comportamento macro do coração. Ela ignora as pequenas variações e foca no que realmente importa: o estado geral da pessoa.

**Vigília Tarde (Horas 3 a 7):** Período de atividade contínua com média mantida próxima de 100 bpm.

**Vales de Repouso/Sono (Horas 12 a 16):** Queda acentuada para a casa dos 60 bpm, com baixíssima oscilação, caracterizando o estado de repouso noturno e sono profundo.

**Fase de Despertar (Horas 17 a 18):** Reativação fisiológica expressiva, com a frequência subindo rapidamente rumo aos picos mais altos do registro.


### Autocorrelação da Série

**acf (O coeficiente de correlação):** É um número que varia entre -1 e 1:\

- Correlação positiva perfeita (o lag 0 sempre terá ACF = 1, pois um dado é identicamente igual a si mesmo).\
- 0: Nenhuma correlação (o passado não ajuda a prever o presente).\
- 1: Correlação negativa perfeita (se o passado subiu, o presente cai).

**lag (Os passos no tempo):** Indica a distância temporal. O 0 é o momento atual, 1 é 1 passo atrás, 2 são 2 passos atrás, e assim por diante (até 48 passos neste caso, já que o vetor vai de 1 a 49).

```{r}
# Trata a série e calcula a ACF sem plotar automaticamente
serieHR2 <- ts(na.omit(listaHeartRate_Filtrada[[1]]$HR))
acf_hr <- acf(serieHR2, plot = FALSE);acf_hr


# Só para deixar o gráfico bonito!

# Configurações estéticas globais (margens e fonte limpa)
par(mar = c(5, 4.5, 4, 2) + 0.1, family = "sans")

# Desenha o gráfico principal (barras/linhas de autocorrelação)
plot(acf_hr$lag[-1], acf_hr$acf[-1], type = "h", 
     lwd = 2.5, col = "#2B5C8F", 
     ylim = c(min(acf_hr$acf, -0.2), 1),
     xlab = "Lags (Defasagem)", 
     ylab = "Autocorrelação",
     main = "Função de Autocorrelação (ACF) - Frequência Cardíaca",
     col.main = "#1A1A1A", font.main = 2, cex.main = 1.1,
     bty = "n", xaxt = "n", yaxt = "n")

# Add o Grid
grid(nx = NULL, ny = NULL, col = "#E5E5E5", lty = "solid", lwd = 0.8)

# Recria as barras por cima do grid (para o grid não "cortar" as barras)
lines(acf_hr$lag[-1], acf_hr$acf[-1], type = "h", lwd = 2.5, col = "#2B5C8F")

# Adiciona os limites de significância estatística (Intervalo de Confiança ~95%)
ci <- qnorm((1 + 0.95) / 2) / sqrt(length(serieHR2))
abline(h = c(-ci, ci), lty = 2, col = "#D9534F", lwd = 1.2)
abline(h = 0, col = "#333333", lwd = 1)

# Personaliza os eixos numéricos com cores mais suaves
axis(1, col = "#CCCCCC", col.axis = "#555555", lwd = 1)
axis(2, col = "#CCCCCC", col.axis = "#555555", lwd = 1, las = 1)
```


O que ele mostra é que:

No lag 0, a autocorrelação é 1, como sempre acontece. Nos primeiros atrasos (lags 1, 2, 3, ...), a autocorrelação continua muito alta (próxima de 1). À medida que o lag aumenta, ela diminui muito lentamente, permanecendo acima de aproximadamente 0,8 mesmo no lag 48.

Mesmo após 4 passos (lag 4), a autocorrelação ainda está em 0.974. Isso significa que os batimentos cardíacos mudam de forma gradual. Se o coração estava batendo a 100 bpm há 4 segundos/minutos atrás, há uma chance gigantesca de ele continuar muito perto de 100 bpm agora. Os dados têm "memória".

Quando o valor da ACF decai de forma muito, muito lenta (como 0.996 -\> 0.990 -\> 0.982), isso é um forte indício estatístico de que a série temporal possui uma tendência clara ou não é estacionária. O coração passa longos períodos em patamares diferentes (como o período de sono vs. período acordado que vimos no gráfico anterior).

A análise da função de autocorrelação mostrou que observações consecutivas apresentam elevada dependência temporal, característica esperada em séries fisiológicas de frequência cardíaca. Além disso, a presença de persistência ao longo dos atrasos indica que modelos capazes de atualizar continuamente suas estimativas podem representar adequadamente o comportamento da série. Nesse contexto, optou-se por utilizar métodos de suavização exponencial para modelar e realizar previsões da frequência cardíaca.

### Modelos de Suavização Exponencial

***O que é suavização exponencial?***

O nome é confuso porque parece que você está suavizando os dados observados. Mas na verdade, você está suavizando a previsão.
A Suavização Exponencial pega a oscilação bruta dos dados (cheios de ruído) e extrai o que importa: o nível subjacente (a posição média atual) e, nos modelos mais complexos, a tendência (para onde isso está indo) e a sazonalidade (o padrão cíclico).

Como a frequência cardíaca oscila bastante, é difícel saber em quantos bpms ela está no momento. "Suavizar" nesse caso seria como achar um ponteiro. Em vez de confiar no valor exato de cada milésimo de segundo, se faz uma média dos últimos segundos para ter uma ideia mais estável e confiável da tendência. Na suavização os dados mais novos contam mais que os dados mais antigos.

Para entender melhor, os dados na média móvel simples tem o mesmo peso \frac{1/n}. Já na suavização os pesos decaem exponencialmente à medida que nos afastamos no tempo.

**1. SES (Simple Exponential Smoothing) - Suavização Exponencial Simples**

    - Para que serve: Dados sem tendência e sem sazonalidade (apenas nível).

    - Como funciona: A previsão para o próximo período é uma média ponderada entre o último valor observado e a última previsão.

    - Fórmula conceitual: Previsão(t+1) = α × (Valor real em t) + (1-α) × Previsão(t)

    - O α (alfa) é o fator de suavização (entre 0 e 1). Quanto maior o α, mais o modelo "reage" a mudanças bruscas; quanto menor, mais "suave" e estável é a linha.
    
**2. Holt (ou Holt Linear) - Suavização Exponencial com Tendência**

    - Para que serve: Dados que apresentam tendência (crescimento ou queda constante), mas sem sazonalidade.

    - Como funciona: É o SES, mas com uma equação extra para capturar a inclinação da tendência. Ele usa dois fatores de suavização:

        - α (alfa) para suavizar o nível (valor atual).

        - β (beta) para suavizar a inclinação (tendência de crescimento/queda).

    - Ele prevê uma linha reta inclinada para o futuro.
    
**3. Holt-Winters (ou Suavização Exponencial Tripla)**

    - Para que serve: Dados que apresentam tendência + sazonalidade (padrões que se repetem em ciclos, como vendas de Natal, calor no verão, etc.).

    - Como funciona: É o Holt, mas com uma terceira equação para capturar a sazonalidade. Ele usa três fatores de suavização:

        - α (alfa) para o nível

        - β (beta) para a tendência

        - γ (gama) para a sazonalidade

    - Ele ainda se divide em duas versões:

        - Aditivo: Quando a sazonalidade tem amplitude constante (ex: vende-se sempre 1.000 unidades a mais no verão, independente do ano).

        - Multiplicativo: Quando a sazonalidade cresce com o tempo (ex: vende-se 20% a mais no verão; se as vendas sobem, o pico sazonal também sobe).
        
        
***Por que utilizar esse método de estudo?***

A escolha desses métodos justifica-se pela capacidade de isolar ruídos biológicos e identificar componentes estocásticos de nível, tendência e sazonalidade diária (24 horas). A performance dos três modelos foi avaliada por meio das métricas de erro (RMSE, MAE e MAPE) para determinar qual estrutura matemática captura melhor o comportamento fisiológico da amostra.

***Por que a suavização exponencial se aplica perfeitamente a dados contínuos?***

- **Ela trabalha com valores reais (contínuos):** Suas equações (nível, tendência e sazonalidade) são baseadas em médias ponderadas e somas. Elas aceitam qualquer número decimal, ao contrário de modelos para dados discretos (como regressão logística, que exige 0 ou 1, ou modelos de contagem, como Poisson).

- **Ela não exige estacionariedade rigorosa:** Diferente de modelos ARIMA (que exigem que a média e a variância sejam constantes ao longo do tempo), a Suavização Exponencial abraça a mudança. Ela foi feita justamente para rastrear a evolução contínua dos dados, ajustando-se suavemente a novas médias e novas inclinações a cada novo ponto registrado.

- **Atualização contínua e recursiva (online learning):** Em dados contínuos (como temperatura, preço de ações, ou sinais de sensores), você recebe medições o tempo todo. A Suavização Exponencial é recursiva: ela não precisa guardar todo o histórico para refazer o cálculo. Ela apenas pega o novo valor, aplica o α, e atualiza o estado atual do modelo. Isso a torna extremamente leve e rápida para streaming de dados.

- **Peso exponencial decai de forma contínua:** Ao contrário da média móvel simples (que corta bruscamente os dados antigos), a Suavização Exponencial atribui pesos que diminuem numa curva suave e contínua (curva exponencial). Isso evita "saltos" bruscos nas previsões quando um dado muito antigo sai da janela de cálculo.


```{r}
library(forecast)

# 1. Preparação da Série Temporal (Frequência = 300 para ciclos de 5 min)
dados_hr <- na.omit(listaHeartRate_Filtrada[[1]]$HR)
serieHR_ts <- ts(dados_hr, frequency = 300)

# 2. Divisão da Base em Treino (80%) e Teste (20%)
n_total  <- length(serieHR_ts)
n_treino <- round(0.80 * n_total)
n_teste  <- n_total - n_treino

treino <- window(serieHR_ts, end = c(1, n_treino))
teste  <- window(serieHR_ts, start = c(1, n_treino + 1))


# 3. Ajuste dos Modelos de Suavização Exponencial

# Modelo 1: Suavização Exponencial Simples (SES)
modelo_ses <- ses(treino, h = n_teste)

# Modelo 2: Método de Holt (Tendência)
modelo_holt <- holt(treino, h = n_teste)

# Modelo 3: Método de Holt-Winters (Usando a função nativa do R Base)
fit_hw <- HoltWinters(treino, seasonal = "additive")
modelo_hw <- forecast(fit_hw, h = n_teste)


# 4. Avaliação e Comparação de Desempenho (Métricas)

acc_ses  <- accuracy(modelo_ses, teste)
acc_holt <- accuracy(modelo_holt, teste)
acc_hw   <- accuracy(modelo_hw, teste)

# Tabela comparativa no conjunto de Teste
tabela_metricas <- data.frame(
  Modelo = c("SES (Simples)", "Holt (Tendência)", "Holt-Winters (Sazonal)"),
  RMSE   = c(acc_ses[2, "RMSE"],  acc_holt[2, "RMSE"],  acc_hw[2, "RMSE"]),
  MAE    = c(acc_ses[2, "MAE"],   acc_holt[2, "MAE"],   acc_hw[2, "MAE"]),
  MAPE   = c(acc_ses[2, "MAPE"],  acc_holt[2, "MAPE"],  acc_hw[2, "MAPE"])
)

# Exibe a tabela no console
print(tabela_metricas)


# 5. Gráfico de Previsão em R Base

# Definindo limites do eixo Y
ylim_range <- range(c(as.numeric(treino), as.numeric(teste), 
                      as.numeric(modelo_ses$mean), 
                      as.numeric(modelo_holt$mean), 
                      as.numeric(modelo_hw$mean)))

# Plot do treino
plot(1:n_treino, as.numeric(treino), 
     xlim = c(1, n_total), 
     ylim = ylim_range,
     type = "l", 
     col = "gray60", 
     xlab = "Instantes de Tempo (Segundos)", 
     ylab = "Frequência Cardíaca (bpm)",
     main = "Previsão dos Modelos de Suavização Exponencial")

# Adiciona os dados reais de Teste
lines((n_treino + 1):n_total, as.numeric(teste), col = "black", lwd = 1.2)

# Adiciona as linhas de previsão dos 3 modelos
lines((n_treino + 1):n_total, as.numeric(modelo_ses$mean), col = "blue", lwd = 2)
lines((n_treino + 1):n_total, as.numeric(modelo_holt$mean), col = "orange", lwd = 2)
lines((n_treino + 1):n_total, as.numeric(modelo_hw$mean), col = "red", lwd = 2)

# Linha tracejada onde começa a previsão
abline(v = n_treino, col = "darkgreen", lty = 2, lwd = 1.5)

# Legenda R Base
legend("topleft", 
       legend = c("Treino", "Teste Real", "SES", "Holt", "Holt-Winters"),
       col = c("gray60", "black", "blue", "orange", "red"),
       lty = 1, 
       lwd = c(1, 1.2, 2, 2, 2),
       bty = "n", 
       cex = 0.8)
```

MAE: Mean Absolute Error (Erro Médio Absoluto)
É o erro médio simples na mesma unidade da variável. Ele pega o erro de cada previsão (Diferença = Valor Real − Previsão), ignora o sinal de positivo ou negativo (pega o valor absoluto) e faz uma média simples de tudo.
No SES o valor foi de 21.40, ou seja, minha previsão erra em média 21.40 batimentos por minuto.

RMSE: Root Mean Squared Error (Raiz do Erro Quadrático Médio)
É o erro médio que penaliza pesadamente os grandes deslizes. Ele eleva todos os erros ao quadrado antes de tirar a média e, no final, tira a raiz quadrada do resultado (para voltar à unidade original). Por isso, o RMSE "castiga" o modelo se ele cometer um erro muito discrepante (outlier). O que é bom para saber se o modelo é instável. Pois se o RMSE estiver muito mais alto que o MAE, é sinal que teve erros gigantes.
No SES o RMSE é de 29.7320 enquanto no MAE é de 21.4057, não há uma distância considerável entre eles.

MAPE: Mean Absolute Percentage Error (Erro Percentual Absoluto Médio)
Ele calcula o quanto o erro representa percentualmente em relação ao valor real e faz uma média de todas as porcentagens. É a melhor métrica para comparar modelos em dados de escalas totalmente diferentes.
E no SES é o valor mais baixo de 21.9475.

Logo, o modelo de suavização exponencial simples é o melhor.


### Previsão

*Com base no comportamento observado até agora, como será a frequência cardíaca nos próximos instantes?*