---
title: "Exemplo de série com tendência"
author: "Ana Maria Costa"
format: html
editor: visual
---

# Exemplo de série temporal com tendência

## Série Temporal

"Como uma variável evolui no tempo?"

“Existe um crescimento (ou queda) sistemático ao longo do tempo?”

```{r}
# Carregando os dados...
dados_tendencia<-read.csv("real_gross_domestic_product_per_capita.csv")

#Conferindo se tá tudo OK!
head(dados_tendencia) # Mostra as 6 primeiras rows da cabeça.
str(dados_tendencia) # Mostra a organização dos dados.
summary(dados_tendencia) # Mostra a estatística descritiva básica.

# Transformando a coluna "observaton_date" de string para date
dados_tendencia$observation_date<-as.Date(dados_tendencia$observation_date)
str(dados_tendencia)
```

### Obtendo a série temporal

ts = objetos de série temporal

dados: Precisa ser numérico, cronologicamente ordenado.

start: Início da série, se anual (um número), se trimestral/mesnsal (vetor com dois elementos)

frequency: Define quantas observações existem por ano.

c(2000,1) : ano=2000 e período dentro do ano=1 (Q1)

```{r}
# Dados trimestrais:
# Logo, frequency=4 observações.
ts_dados_tendencia <- ts(dados_tendencia$A939RX0Q048SBEA, start = c(1947, 1), frequency = 4)
time(ts_dados_tendencia)[1:12] #Só pra vê se tava certo!
```

### Plotando

```{r}
plot(ts_dados_tendencia,
     main="Série Temporal com Tendência",
     ylab="Valores",
     xlab="Tempo")
```

Visível tendência crescente.

## 

```{r}
# Criando um vetor de 1 até o tamanho dos dados.
tempo_tendencia<-1:length(ts_dados_tendencia)

# Regressão Linear:
modelo_regressao_tendencia <- lm(ts_dados_tendencia ~ tempo_tendencia)

# O Interceptor do modelo:
coef(modelo_regressao_tendencia)

# Tem que plotar novamente, pois o comando está em outro chunk.
plot(ts_dados_tendencia,
     main="Série Temporal com Tendência",
     ylab="PIB per capita",
     xlab="Anos")

# Reta
abline(modelo_regressao_tendencia, col = "#E55982", lwd=2)

# Tem sazonalidade????
#modelo2 <- lm(ts_dados_tendencia ~ tempo_tendencia + factor(cycle(ts_dados_tendencia))); modelo2
```

## Uso do operador diferença

```{r}
# Aplicando a primeira diferença na série do PIB
pib_diferenciado <- diff(ts_dados_tendencia)

# Plotando para ver o resultado
plot(pib_diferenciado,
     main = "Variação do PIB (Série Diferenciada)",
     ylab = "Crescimento/Queda Trimestral",
     xlab = "Tempo")

# Adicionando uma linha horizontal no zero para facilitar a leitura
abline(h = 0, col = "blue", lty = 2)
```

#### Aplicando os modelos de suavização exponencial em séries reais. Escolhendo duas séries, uma com presença de sazonalidade e outra com tendência.

```{r}
library(forecast)

# Modelo de Holt para série com tendência
modelo_holt <- holt(ts_dados_tendencia)

# Resumo do modelo
modelo_holt

# Gráfico com ajuste e previsão
plot(modelo_holt,
     main = "Suavização Exponencial de Holt - PIB per capita",
     xlab = "Tempo",
     ylab = "PIB per capita")
```


O gráfico vai mostrar:

pontos pretos → valores reais;
linha ajustada → valores estimados pelo modelo;
linha futura → previsão

```{r}
# Previsão dos próximos 8 trimestres
previsao_holt <- forecast(modelo_holt, h = 8)

plot(previsao_holt,
     main="Previsão do PIB per capita usando Holt")
```




